---
title: "Estimando curvas de adquisición léxica en la infancia mediante un modelo de bayesiano
  de TRI"
output: pdf_document
author: "Gonzalo Garcia-Castro, Alicia Franco-Martínez, Cristina Rodríguez-Prada, Ignacio Castillejo, Nuria Sebastian-Galles"
---

```{r setup, include=FALSE}
knitr::opts_chunk$set(echo = TRUE)
```

```{r prepare, echo=FALSE, message=FALSE, warning=FALSE, paged.print=FALSE}
library(arrow)
library(dplyr)
library(here)

participants <- read_ipc_stream(here("data", "participants.parquet"))

n_participants <- participants %>% 
    distinct(id) %>% 
    nrow()
```

El segundo año de vida es la etapa de la vida de una persona en la que su vocabulario aumenta más rápidamente: los bebés de estas edades pasan de conocer 15 palabras a conocer más de 400. No todas las palabras que se adquieren en este periodo se aprenden con la misma facilidad. Esta variabilidad resulta de la interacción entre las características de la propia palabra (ej., frecuencia léxica) y las características de la persona y su entorno (e.j., edad, perfil lingüístico). Existe un gran interés en desarrollar una metodología con la que estimar la edad de adquisición de una palabra en función de estas características. El objetivo de este estudio es modelar el proceso de adquisición de vocabulario en edades tempranas, concretamente en el contexto del bilingüismo catalán-castellano. Hemos recogido datos de vocabulario de `r n_participants` niños/as de entre 10 y 34 meses edad residentes en el Area Metropolitana de Barcelona. Este cuestionario (MultiLex) consiste en un inventario de \~400 palabras en catalán y castellano en el que las personas cuidadoras respondieron si su niño/a "No comprende ni dice, "Comprende" o "Comprende y dice" cada palabra. Hemos aplicado una extensión de la Teoría de Respuesta al Ítem (específicamente un modelo bayesiano multinivel de regresión logística ordinal) para modelar las curvas de comprensión y producción de cada palabra a través de la edad de los participantes.  Además, el modelo incluye predictores sobre las propiedades de las palabras y las personas que responden que pueden servir de ejemplo práctico para otros contextos aplicados. En esta comunicación presentamos la estimación del modelo, así como la edad de adquisición de cada palabra, mediante una aplicación Shiny interactiva de libre acceso.

